【裁判字號】    99,上易,926
【裁判日期】    990907
【裁判案由】    詐欺
【裁判全文】
臺灣高等法院刑事判決                 99年度上易字第926號
上  訴  人
即  被  告  甲○○
選任辯護人  林鈺雄律師
            鄭三川律師
            李哲賢律師
上列上訴人因詐欺案件，不服臺灣臺北地方法院98年度易字第30
03號，中華民國99年3 月18日第一審判決（起訴案號：臺灣臺北
地方法院檢察署98年度偵字第19547 號，移送併辦案號：臺灣桃
園地方法院檢察署98年度偵字第19117號）， 提起上訴，本院判
決如下：
    主  文
原判決撤銷。
甲○○無罪。
    理  由                                                                
一、公訴意旨略以：被告甲○○雖預見任意提供自己在金融機構
    開設之帳戶（含存摺、晶片金融卡、密碼）供他人使用，該
    他人可能以該帳戶作為實施詐欺之犯罪工具，竟於不違背其
    本意之情形下，仍基於幫助該名不特定人詐欺之犯意，於民
    國98年6 月25日，將其在中華郵政股份有限公司新店五峰郵
    局（下稱新店五峰郵局）所申請之帳號000-000000-0000000
    -0號帳戶之晶片金融卡，寄送給年籍不詳自稱為小佳之人，
    並告以密碼供該人使用。嗣因乙○○上網與一名年籍不詳之
    詐騙集團成員交友，該詐欺集團成員基於不法所有之意圖，
    於同年月28日下午5 時許，撥打乙○○之電話，佯稱交友前
    ，需確認身分，需依其指示操作提款機云云，使乙○○陷於
    錯誤，於同日匯入新臺幣（下同）29,983元至甲○○上開帳
    戶內。因認被告涉犯刑法第30條第1項前段、第339條第1 項
    之幫助詐欺取財罪嫌。
二、按犯罪事實應依證據認定之，無證據不得認定犯罪事實；不
    能證明被告犯罪或其行為不罰者應諭知無罪之判決，刑事訴
    訟法第154條第2項、第301條第1項定有明文。又認定不利於
    被告之事實，須依積極證據，苟積極證據不足為不利於被告
    事實之認定時，即應為有利於被告之認定；再認定犯罪事實
    所憑之證據，雖不以直接證據為限，間接證據亦包括在內，
    然而無論直接或間接證據，其為訴訟上之證明，須於通常一
    般之人均不致有所懷疑，而得確信其為真實之程度者，始得
    據為有罪之認定；另刑事訴訟法第161 條已於91年2月8日修
    正公布，其第1 項規定：檢察官就被告犯罪事實，應負舉證
    責任，並指出證明之方法；因此，檢察官對於起訴之犯罪事
    實，應負提出證據及說服之實質舉證責任，倘其所提出之證
    據，不足為被告有罪之積極證明，或其指出證明之方法，無
    從說服法院以形成被告有罪之心證，基於無罪推定之原則，
    自應為被告無罪判決之諭知，最高法院30年上字第816 號、
    76年台上字第4986號、92年台上字第128 號著有判例可資參
    照。復按刑法上幫助之行為，須有幫助他人犯罪之意思，如
    無此種故意，基於其他原因，以助成他人犯罪之結果，尚難
    以幫助論；而所謂幫助犯，非但行為之外形可認為幫助，且
    必須與正犯有犯意之聯絡，若幫助之人，誤信為正當行為，
    並無違法之認識，則其行為縱予正犯以助力，尚難遽令負幫
    助之罪責，最高法院20年上字第1022號、20年上字第1828號
    著有判例亦可資參照。
三、公訴人認被告甲○○涉犯幫助詐欺取財罪嫌，無非係以：上
    揭公訴事實業據被害人乙○○指述綦詳，復有新店五峰郵局
    客戶基本資料、客戶歷史交易清單及第一銀行自動付款機交
    易明細表等影本在卷可稽，以及被告自承，當時係自稱「小
    佳」之女子與其在網路上聊天後，表示要援交後，其先依「
    小佳」之指示操作提款機，發現其帳戶內之款項匯出，始寄
    該帳戶之金融卡，讓小佳還款，其係到南崁交流道空軍一號
    巴士旁委託郵局，寄至西螺交流道，收件人寫密碼7833，其
    有告知「小佳」該密碼，有密碼之人即可取走其之金融卡等
    語，衡情其既不認識「小佳」，且將個人金融帳戶，擅自交
    付不認識之人時，係智識程度正常之成年人，自應具有相當
    之社會經驗、常識，其對於年籍不詳之人收取其金融機構帳
    戶，豈能無疑？因之，被告將帳戶交付予他人，對該取得帳
    戶之人，將可能以上開帳戶供作詐欺取財之非法用途乙節，
    應有所預見，竟不違背其本意，仍提供其所有上開帳戶予他
    人使用，故被告具有幫助詐欺之不確定故意甚明，為其主要
    論據。
四、訊據被告甲○○於原審及本院固坦承於98年6月25日凌晨2時
    許，在位於桃園南崁交流道附近之桃園縣蘆竹鄉○○路○段3
    68號之空軍一號遊覽車長榮站內，依自稱「小佳」之不詳姓
    名、年籍女子指示，委託該車站人員，將其前向新店五峰鄉
    郵局申設之存款帳戶（戶名：甲○○，帳號：000-000000-0
    000000-0號）提款卡一張，交給「小佳」，並在電話通話中
    告知提款卡密碼，嗣被害人乙○○受詐騙而將29,983元匯入
    上開帳戶內，而遭提領一空等事實，惟堅詞否認有何幫助詐
    欺取財之犯行，其辯稱略以：伊係前於98年5 月底某日，經
    網際網路聊天室結識「小佳」之女子，嗣2人合意援交，「
    小佳」要伊至自動櫃員機按其指示操作，以證明伊之職業沒
    有問題，伊遂於98年6月25日凌晨1時許，持上開新店五峰郵
    局提款卡前往自動櫃員機按「小佳」之指示操作，伊帳戶內
    存款12,345元就被轉匯出去，對方叫伊交付提款卡及密碼，
    就能將上開款項退還給伊，伊目的祇為儘速取回己身存款，
    並遭該詐騙集團恐嚇會對伊家人不利，實不知前開帳戶會供
    作詐騙之用，並無幫助詐欺取財之不確定故意等語。
五、經查：
  (一)被告前於98年6月25日凌晨2時許，在桃園縣蘆竹鄉○○路○
    段368 號之空軍一號遊覽車長榮站內，將其所有之新店五峰
    郵局提款卡，寄送給自稱「小佳」之女子，並於電話中將提
    款卡密碼告知「小佳」，嗣「小佳」所屬詐騙集團即基於詐
    欺取財犯意，向被害人乙○○謅以能與之從事性交易，然需
    先至自動櫃員機按指示操作以確認身分云云，致乙○○陷於
    錯誤，持其中華郵政提款卡一張至自動櫃員機前，按指示操
    作而匯出29,983元至被告上開帳戶，旋被詐騙集團成員提領
    一空等情，業據被告坦認無訛，復經被害人乙○○於警詢時
    陳述被害經過綦詳（見臺灣桃園地方法院檢察署98年度偵字
    第19117號卷第16、17頁）， 並有以局號帳號查詢客戶基本
    資料、客戶歷史交易清單、第一銀行自動付款機交易明細表
    等件影本在卷可參（見前引偵字第19117 號卷第11至15頁、
    第21頁），足徵該詐騙集團確有使用被告前開帳戶，收受被
    害人乙○○匯款29,983元，以遂行詐欺取財收受贓款工具等
    情，應可認定。
  (二)查被告於原審及本院所承：伊於98年6 月25日凌晨，為援交
    目的，持伊所有上開郵局帳戶提款卡至自動櫃員機，按「小
    佳」之指示操作，伊帳戶內存款12,345元就被轉匯出去，對
    方叫伊交付提款卡及密碼，就能將上開款項退還給伊，伊遂
    於同日凌晨2 時許交付提款卡及密碼與「小佳」，嗣於同年
    月29日始知悉受騙而報警處理等節，核與證人即被告姊姊林
    淑娟於原審時證稱：98年6 月29日當天，被告接到對方電話
    ，要被告再匯13萬元，提款卡才可以拿得回來，被告覺得事
    實很嚴重就跟伊說，伊第一個反應就是帶被告去郵局查該提
    款卡，郵局員工說已經變成警示帳戶了，伊馬上就帶被告去
    桃園縣政府警察局大園分行三派出所主動報案等語（見原
    審卷第95頁），以及證人即受理報案員警林立修於原審時證
    述：當時被告來三派出所報稱其去郵局，郵局人員告以其
    郵局帳戶為警示帳戶，請其到派出所由警員處理，伊查詢被
    告之帳號為警示帳戶，當時被告請求把其帳戶作解除警示帳
    戶，伊依規定以詐欺罪嫌將被告移送等語（見原審卷第94頁
    反面），各相符合，並有以局號帳號查詢客戶基本資料、客
    戶歷史交易清單、彰化縣警察局員林分局98年11月12日員警
    分偵字第0980027412號函及其檢附98年彰地聲監字第343 號
    通訊監察譯文影本、通聯調閱查詢單影本、中國信託商業銀
    行股份有限公司98年7 月15日中信銀字第09822271208801號
    函及其檢附客戶相關字料、帳戶歷史交易查詢、彰化縣警察
    局員林分局99年2 月11日員警分偵字第0990003734號函及其
    檢附98年彰地聲監字第343 號通訊監察譯文在卷可稽（見前
    引偵字第19117 號卷第11至15頁、原審卷第22至38頁、第83
    至第91頁），被告確於98年6 月25日，自其上開帳戶以跨行
    轉出方式，匯款12,345元（另加轉帳手續費17元）至洪永鴻
    中國信託商業銀行股份有限公司000000000000000 號帳戶，
    其情狀與被害人乙○○遭詐騙匯款相若，則被告所辯係為援
    交目的而遭詐騙等情，已有相當之可信性。況且，本案查獲
    前檢察官指揮警方對詐騙集團使用「網路家庭資訊服務股份
    有限公司」所屬SKYPE帳號ZXC116688號網路電話實施通訊監
    察監聽結果，該詐騙集團成員於98年6 月25日凌晨數次使用
    該電話與被告使用之0000000000號行動電話聯絡，內容為：
    98年6 月25日凌晨1時9分：「A（指詐騙集團成員，下同）
    我唸你聽就好了，000000000000，好了嗎？按確認。B （指
    被告，下同）： 然後咧？A：金額欄部分是嗎？輸入我們內
    線查詢密碼12345，好了嗎？…… 按確認，然後把明細表列
    出來，這樣就可以了。B：這樣我的錢就不見了啊！B：不會
    不見，剛剛打出來不是都沒問題……交易進行中要輸入3個0
    ……。B：我的錢不見了啊。」；98年6月25日凌晨2時8分
    ： 「A：你現在人在哪裡？怎麼跟你講的，不是叫你寄卡的
    嗎？……你那張卡片是哪家銀行提款卡？B ：郵局的啊。A
    ：你那張卡片不能做任何動作，也就是說卡片還剩下2,142
    （元），對不對？B：我領出來了。A：那沒關係，你把卡片
    直接寄給我們代辦人員幫你處理就好了……我知道很麻煩。
    可是沒有辦法，事情已經發生了，所以我們趕快讓你處理一
    下，把錢退還給你，把資料取消掉就可以，所以我們才沒辦
    法，才叫你寄卡片給我們，再幫你連接，幫你做處理，不好
    意思，第一次比較麻煩。你要快一點，現在已經兩點多了。
    B ：我可能，我直接報警處理了啦。 A：那你報警沒關係，
    最好去報警，警察可以保護你24小時嗎?不可能啊!對不對！
    你報警的話我們系統肯定有問題，到時候我們老闆找不到你
    本人，就找你家人來處理，這樣瞭解我意思嗎? 不要做這種
    傻事情，不然你要報警現在就去報警啊! 我也沒關係好不好
    ！……假如你報警，系統全面會出問題，上面是因為你的卡
    資料在，那你也會有問題，我們老闆有56萬（元）的切結書
    ，找不到你本人，就找你家人，這樣懂嗎？到時候系統被凍
    結，叫出來的資料也是你的，這樣一清二楚的！B:你說啥要
    找我家人？A:系統我跟你說過了是我們會計利用關係去申請
    的，然後是交了好幾十萬的保證金申請來的，如果你報警，
    有可能警方會24小時保護你嗎？你如果讓我們老闆生氣的話
    ，找小弟去找你家人去要56萬保證金，那怎麼辦？拿56萬切
    結書找你本人或家人怎麼辦？我今天是要處理事情，不是要
    把事情鬧大！如果你要報警，你就去報啊，你可以馬上掛我
    電話，沒關係！……我跟你說，我這通電話跟你講都是有錄
    音的，如果系統有問題，一定是你去報的。B:我也沒辦法，
    反正我說我沒有要報警，我現在也不想要了，我要回家睡覺
    了！
    A:你不想要了！我跟你講一下，這邊的話就是說第一次我們
    會比較麻煩一點，我們這樣麻煩客人，我們其實也挺那個的
    ！對不對！這樣的話打職業單只需要3 個步驟，剛剛交易進
    行中的時候我叫你輸入3個0，你一直不聽也不壓，我一直提
    醒你趕快輸入3個0，你看有沒有，那這樣的話是你自己提款
    機沒有操作好，也許說你是第一次，我也不怪你，但是你也
    不能怪我，才導致你把金額卡在系統上面，這邊只需要我們
    把錢退給你，立刻把你的交易取消，要不然你就寄一張提款
    卡裡面附財力證明來把它做接收就好了，這樣你懂嗎？沒辦
    法的話也沒關係，你直接把提款卡寄給我們，我們會幫你處
    理！最快三天，最慢一個禮拜！……你直接把這張卡寄給我
    們幫你處理就好了！因為你這張卡有跟我們系統做連結，主
    要是把你這張卡金額退還給你，把你的資料對清楚這樣就可
    以了！那你先把卡片包裝好，先買個信封裝起來寄到西螺交
    流道，給我們代辦人員幫你處理！……B:那些錢我不要了！
    A:不要的話,我們系統怎麼辦？ 你要讓我們系統被凍結嗎？
    你的金額差不多一萬兩千多，說大不大，說小不小，你不能
    把金額卡在上面，一定要把金額拿回去！如果處理回去，金
    額你不想要你可以把它丟在路邊！不要把它留在我們系統上
    面…….....。」；98年6月25日凌晨2時33分：「A：你卡
    寄好了嗎？……B：那我現在寄……你確定會回來唷？A：天
    啊，你不要問我這個白癡的問題。 B：那什麼時候，我今天
    寄去……。A：很快，大概3個工作天就可以了。…… B：然
    後那個什麼，你就是單純拿我的卡，回去入帳嘛唷！ A：對
    。B：然後你就會把卡寄回這邊還我嘛。A：對。…… B：我
    是真的很相信你們，不要欺騙我唷！ A：你放心，我不會欺
    騙你，哪有這樣子欺騙的……。 A：我跟你講一下，你那張
    提款卡的密碼是多少？B：還要密碼唷？A：你沒密碼，怎麼
    幫你拿去銀行辦理…。B：00000000。」 等語，有前揭通訊
    監察譯文影本（見原審卷第84頁至91頁），以及本院受命法
    官勘驗通訊監察錄音光碟譯成文字，製有勘驗筆錄在卷足憑
    （見本院卷100頁反面至第102頁），足見被告確實受到詐騙
    集團成員詐稱要返還所匯入款項，須交付其提款卡、密碼，
    及遭恫嚇如不交付其提款卡、密碼，將對其本人及家人不利
    。基上，被告固有於上述時地交付提款卡及密碼與該詐騙集
    團之事實，然其自始自終僅單純為追討回損失款項及避免連
    累家人，而聽信對方指示交付前開帳戶提款卡及密碼，對該
    帳戶有無供他人作為詐騙財物匯款之工具，尚難謂有預見，
    要難徒以其客觀上之交付行為，而漠視其被害經過，置被告
    當時主觀意思不顧，逕謂其有幫助詐欺取財之不確定故意存
    在。
  (四)再者，被告於案發時在佳的星股份有限公司任職，月薪約
    45,000元，且上開新店五峰郵局被告帳戶為其薪資轉帳帳戶
    等情，有前揭被告帳戶客戶歷史交易清單及被告提出佳的星
    股份有限公司薪資條、佳的星股份有限公司獎金工資條、各
    類所得扣繳暨免扣繳憑單及佳的星股份有限公司96年度保險
    費繳費證明等件存卷可憑（見原審卷第41至44頁），可知被
    告有正當職業及相當之收入，並以上開帳戶作為薪水轉帳之
    用，殊難謂其有交付此等重要帳戶之提款卡幫助詐騙集團之
    動機。復且，國內近來十分猖獗之電話詐騙犯罪，較諸一般
    針對特定對象、具體設計周延配套計劃以實施詐騙之犯罪類
    型，其特色係利用人性貪婪及面對急迫狀況易失思慮之弱點
    ，以內容簡單而不堪深究之錯誤事實為詐術，隨機對不特定
    之大眾廣泛實施，並藉大量嘗試而求取少數偶然受騙者以獲
    取利益，失敗率原本極高，其利用以各種管道取得之人頭帳
    戶以規避查緝，並成為檢警投入大量資源偵辦而仍難有顯著
    成果之原理，亦無非該帳戶與犯罪者個人身分毫無關聯，除
    可恣意使用、嘗試，復能隨時棄如蔽屣，毫無負擔。而且，
    吾人對於社會事物之警覺性或風險評估，每因人而異，且與
    受教育之程度與居住在都市或鄉村，並無必然之關連，此觀
    諸詐騙集團之詐騙手法經政府大力宣導及媒體大幅報導後，
    卻仍有住居在都市之知識分子受騙之情形，即可明瞭；況近
    日政府致力斷絕人頭帳戶來源之努力下，所謂電話詐騙集團
    取得可用帳戶已漸形不易，相較其因錯誤嚐試已經掛失或列
    為警示帳戶而無法得手時，所損失者充其量亦僅該筆原屬不
    勞而獲之財物，在大量嚐試而失敗之個案中增添一例而已，
    原無大礙。由此可見，姑不論本案詐騙集團成員實行詐術並
    指示被害人乙○○匯入被告之前開帳戶時，得否確信被告對
    其帳戶交易情形皆無懷疑，仍在該詐騙集團可供支配、使用
    中，然因被告早已被騙12,345元，該詐騙集團既因之獲得不
    法利益，對嗣後被害人有無依指示匯款至被告前開帳戶，抑
    或被告自行報警將之列為警示帳戶而未能得逞，該詐騙集團
    僅祇未能繼續不勞而獲，本無大礙，自難僅以被告交付提款
    卡之客觀事實，遽謂其主觀上有幫助詐欺取財之不確定故意
    。
  (五)至於，被告於偵查中雖有供承：「我記得我是按12,345元，
    當我按完錢被轉出後，我就知道伊被騙了。於是我趕緊再提
    了2,000元出來。」、「（檢察官問：你知道被騙還提2,000
    元出來，為何還要把提款卡寄給對方？） 因為我提2,000元
    出來後，裡面的錢剩下不多，我想沒關係，而且我當時為了
    繳會錢，想把該筆錢拿回，於是就寄提款卡給對方」等語（
    見前引偵字第19117號卷第27、28頁）。 然按，行為人對於
    構成犯罪之事實，明知並有意使其發生者，為故意；行為人
    對於構成犯罪之事實，預見其發生而其發生並不違背其本意
    者，以故意論，刑法第13條定有明文；蓋以認識為犯意之基
    礎，無認識即無犯意之可言，但不論其為「明知」或「預見
    」，皆為故意犯主觀上之認識，只是認識之程度強弱有別，
    行為人有此認識進而有「使其發生」或「任其發生」之意，
    則形成犯意，前者為確定故意、直接故意，後者為不確定故
    意、間接故意；另刑法第30條之幫助犯，係以與正犯有共同
    之認識而幫助實施為要件，若於正犯之犯罪無共同之認識，
    亦即無幫助他人犯罪之意思，則難認成立幫助犯，最高法院
    92年度台上字第6900號、81年度台上字第5356號判決意旨均
    可資參照。徵諸前揭被告與詐騙集團成員之通話內容，可知
    被告該時對金融帳戶使用認知有限，其主觀上應僅為取回遭
    詐騙款項及避免連累家人，而聽從詐騙集團指示，俾儘快使
    該事件落幕，其面對窘境致思慮未周，自無由任該詐騙集團
    將前開帳戶挪作不法所用，並無預見所持前開帳戶會供作收
    受詐騙之贓款，而有不違背其本意之情事存在，當無由以其
    嗣後於偵、審時之供述情節，且在客觀上無可認其有預見並
    不違反本意而任其發生之具體事證情形下，復其有正當之事
    由而予交付，與一般出售、租借帳戶之人，在無何利害關係
    之情有別，自不可率行曲解被告陳述真意，而認其於交付金
    融卡當時已有此一幫助詐欺取財之不確定故意存在。
  (六)綜上所述，被告固有將前開帳戶之提款卡及密碼交付與該詐
    騙集團成員，而被害人乙○○確遭詐騙，匯入29,983元至被
    告前開帳戶而遭提領一空之事實，然其主觀上係為取回遭詐
    騙款項之目的，及避免連累家人，互核相關事證，不足認其
    有幫助詐欺取財之不確定故意存在，殊難僅憑被害人乙○○
    遭詐騙之事實，遽論被告有幫助詐欺取財犯罪之認識，而以
    幫助犯相繩。是檢察官所引各項事證未達於通常一般之人均
    不致有所懷疑，復查無其他積極證據足證被告確有此一幫助
    詐欺取財之犯意，而得確信其有犯罪之程度，容有合理之懷
    疑存在，自屬不能證明被告犯罪。
六、原審不察，遽為被告有罪之認定，其證據取捨及事實認定，
    尚有未洽，被告提起上訴否認犯罪，指摘原判決不當，為有
    理由，應由本院撤銷原判決，改行諭知被告無罪，以臻適法
    。至臺灣桃園地方法院檢察署98年度偵字第19117號 （原判
    決第10頁第9行誤載為偵字第19547號）移送併案審理部分，
    因被告被訴犯行業經本院為無罪之諭知，併案部分爰退請檢
    察官另為適當之處分，附此指明。
七、被告經合法傳喚，無正當理由不到庭，爰不待其陳述逕行判
    決。
據上論斷，應依刑事訴訟法第369條第1項前段、第371條、第364
條、第301條第1項，判決如主文。
本案經檢察官林炳雄到庭執行職務。
中    華    民    國    99    年    9     月    7     日
                  刑事第六庭審判長法  官  郭豫珍
                                  法  官  吳淑惠
                                  法  官  何信慶
以上正本證明與原本無異。
不得上訴。
                                  書記官  王泰元
中    華    民    國    99    年    9     月    14    日

司法院資訊處製作；財團法人民間司法改革基金會備份。
